【裁判字號】    91,訴,2587
【裁判日期】    920616
【裁判案由】    偽造貨幣等
【裁判全文】
臺灣板橋地方法院刑事判決                        九十一年度訴字第二五八七號
    公  訴  人  臺灣板橋地方法院檢察署檢察官
    被      告  乙○○
                丙○○
    共      同
    選任辯護人  康英彬
右列被告因偽造貨幣等案件，經檢察官提起公訴（九十一年度偵字第一六八０六號）
，本院判決如左：
    主  文
乙○○意圖為自己不法之所有，而侵占遺失物，處罰金伍仟元，如易服勞役，以參佰
元折算壹日。扣案如附表編號一至十三所示之偽造通用紙幣新臺幣壹仟元券壹拾捌張
均沒收。
丙○○無罪。
    事  實
一、乙○○於民國九十一年八月二十八日晚上某時，在臺北市○○○路○段一００號
    旁之巷內附近，拾獲不詳姓名人士所遺失之白色皮包，內有健保卡等證件及偽造
    新臺幣（下同）一千元紙鈔二十張，認係拾獲真鈔，且明知上開物品係他人所遺
    失之物，竟意圖為自己不法之所有，將其中偽造一千元紙鈔二十張侵占入己，皮
    包及證件則予以棄置。乙○○在不知拾獲者係偽鈔之情況下，於當日晚上某時，
    在臺北市○○○路一百零七巷附近，以上開拾獲之千元偽鈔中之一張，購買便當
    一盒。嗣於同月三十日晚上十一時三十分許，乙○○騎乘機車搭載女友丙○○，
    前往臺北縣新莊市○○路六十八號丁○○所經營之「立佑雜貨店」，由亦不知紙
    鈔係偽造之丙○○持一張千元偽鈔向丁○○購買香煙、飲料時，為丁○○察覺有
    異而報警查獲，當場扣得千元偽鈔六張，復經乙○○主動表示另持有偽鈔後，在
    臺北市○○○路一０七巷三十六號四樓住處，再扣得千元偽鈔十二張。
二、案經臺北縣政府警察局新莊分局報請臺灣板橋地方法院檢察署檢察官偵查起訴。
    理  由
壹、被告乙○○侵占遺失物部分：
一、右揭犯罪事實，業據被告乙○○於本院審理時坦承不諱，核與共同被告丙○○供
    述之情節相符；又被告自承所拾獲之紙鈔係放置在白色皮包內，內另有證件，且
    拾獲地點亦係供公眾往來通行之巷道，顯見該等物品係他人所遺失之物，而非遭
    人棄置者。再被告拾獲之該批紙鈔中，除其中一張因被告已使用未扣案，另其中
    一張編號為CS184266XH者係真鈔外，其餘十八張均為偽鈔（號碼：EM575655EU、
    EM579657EU、EM755655EU二張、EM755699EU、LX579656EU、LX596769EU、
    LX657611EU、LX65765EU、LX755651EU二張、LX755656EU三張、LX755676EU、
    LX757119EU、LX767155EU），有中央銀行九十二年一月十六日台央發字第０九二
    ０００六九二一號函在卷可稽，足見該批紙鈔確係偽造之通用紙幣無疑。此外，
    復有如附表編號一至十三之偽造通用紙幣新臺幣一千元券十八張扣案可資佐證，
    足認被告前揭自白，核與事實相符。故本件事證明確，被告犯行堪以認定。
二、核被告乙○○所為，係犯刑法第三百三十七條前段侵占遺失物罪行，爰審酌被告
    犯罪之動機、目的、手段及其品性、生活狀況、智識程度、犯罪所生之損害，及
    犯罪後態度等一切情狀，量處如主文所示之刑，並諭知易服勞役之折算標準。
三、扣案偽造之新臺幣一千元紙鈔十九張（另一張被告乙○○已花用），其中號碼為
    CS184266XH者係真鈔，並非被告所有，自無法宣告沒收外，其餘如附表編號一至
    十三之十八張均為偽鈔之通用紙幣，爰依刑法第二百條規定宣告沒收。
貳、被告乙○○、丙○○共同行使偽造通用貨幣部分：
一、公訴意旨另以：被告乙○○於九十一年八月二十八日晚上某時，在臺北市○○○
    路○段一００號旁之巷內附近，拾獲某不詳人士所遺失之白色皮包（內有新版千
    元偽鈔二十張）後，竟基於意圖為自己不法所有之犯意，將之侵占入己；詎被告
    乙○○與丙○○二人竟共同基於行使偽造紙幣之概括犯意，由二人輪流持偽造之
    千元通用紙幣，擬向不特定商店購買物品以找換真鈔詐騙財物，先於同日晚上某
    時，在臺北市○○○路某處購買便當乙個後，再於同年月三十日晚上十一時十五
    分許，由被告乙○○騎乘機車搭載丙○○，前往臺北縣新莊市○○路六十八號丁○○所經營之立佑雜貨店，由被告丙○○行使乙張千元偽鈔，向丁○○購買寶礦
    力飲料乙瓶及七星牌香煙乙包，價值共計七十五元，而找回真鈔九百二十五元，
    嗣丙○○欲離開之際，經丁○○發覺該張鈔票有異，追呼被告丙○○換回該張偽
    鈔，被告丙○○見事跡敗露，倉惶坐上被告乙○○所騎乘之機車逃逸，幸經該店
    內另名顧客甲○○見狀，連忙騎乘機車從後追呼二人，直至臺北縣新莊市○○路
    八十五巷口處攔住二人後，報警處理，並當場扣得千元偽鈔六張，復經警會同被
    告乙○○前往臺北市○○○路一○七巷三十六號四樓住處，再扣得千元偽鈔十二
    張。因認核被告二人均犯刑法第一百九十六條第一項行使偽造通用貨幣之罪嫌云
    云。
二、按犯罪事實應依證據認定之，無證據不得推定其犯罪事實；又不能證明被告犯罪
    者，應諭知無罪之判決，刑事訟訴法第一百五十四條、第三百零一條第一項分別
    定有明文。次按刑事訴訟法上所謂定犯罪事實之證據，係指足以認定被告確有犯
    罪行為之積極證據而言，該項證據自須適合於被告犯罪事實之認定，始得作為斷
    罪之資料，而認定不利於被告之事實，須依積極證據，苟積極證據不足為不利於
    被告事實之認定時，即應為有利於被告之認定，更不必有何有利之證據；事實審
    法院對於證據之取捨，依法雖有自由判斷之權，然積極證據不足證明犯罪事實時
    ，被告之抗辯或反證縱屬虛偽，仍不能以此資為積極證據應予採信之理由；最高
    法院二十九年上字第三一０五號、三十年上字第四八二、八一六號分別著有判例
    可資參照。且刑事訴訟上證明之資料，無論其為直接證據或間接證據，均須達於
    通常一般之人均不致於有所懷疑，而得確信其為真實之程度，始得據為有罪之認
    定，若其關於被告是否犯罪之證明未能達此程度，而有合理性懷疑之存在，致使
    無從形成有罪之確信，根據「罪證有疑、利於被告」之證據法則，即不得遽為不
    利被告之認定，最高法院亦著有七十六年度台上字第四九八六號判例意旨可資參
    照。
三、本件公訴人所以認為被告乙○○、丙○○涉有前揭犯行，無非以「右揭犯罪事實
    ，業據被告乙○○及丙○○於本署初次偵查中坦承不諱，雖被告二人於事後翻異
    詞，改稱伊不知係偽鈔云云。惟查：上開被告前揭之自白核與被害人丁○○指述
    情節相符，且與證人甲○○證稱屬實，又徵諸被告二人於初次偵訊時自白情狀，
    顯然其自白係出於本意為之，況且被告丙○○於購物後，經被害人查知係所使用
    鈔票係偽鈔時，衡諸常情一般消費者均會表示抱歉，並再取用另張鈔票付款，惟
    被告丙○○一反常態，旋坐上被告乙○○所騎乘之騎車加速逃逸，直至遭證人甲○○一路追呼至新莊市○○路八十五巷口處攔下後，始願就範，顯見被告二人因
    事跡敗露，而畏罪逃逸，復參以本件扣案之千元偽鈔十九張，經本檢察官勘驗後
    ，認為該扣案鈔票之防偽線係浮貼、有顯著之刮痕、紙質光滑，且欠缺多種防偽
    功能，有本署於九十一年九月三十日履勘筆錄在卷可稽，足知該扣案之千元鈔票
    十九張，一望即知顯係偽造之物，此外並有贓物認領保管單乙紙及扣案之千元偽
    鈔十九張可資佐證，是被告二人事後翻供，應係卸責狡辯之詞，不足採信，被告
    二人罪嫌應堪認定。」等情為其主要依據。訊據被告二人堅決否認有公訴人所指
    之前開犯行，均辯稱其等不知道拾獲之紙鈔是偽造的等語。
四、經查：
（一）公訴人認為被告乙○○於拾獲不詳姓名人士所遺失之紙鈔二十張（十九張係偽
      鈔，一張為真鈔）後，與被告丙○○共同持以行使之行為，係犯刑法第一百九
      十六條第一項之行使偽造通用紙幣罪，惟按刑法第一百九十六條第一項之行使
      偽造紙幣罪，以明知係偽造之紙幣，故意收受後冒充真幣行使為構成要件，如
      其收受之初並不知係偽造，嗣後發覺，因不甘受損失而仍行使者，則其情節較
      輕，同條第二項另設有專科罰金之規定，與第一項之行使偽幣罪有別，最高法
      院二十七年上字第四二九號著有判例可資參照。又此所稱之收受，係指取得持
      有權而言，不論有償與無償、適法與不適法，凡一切取得持有之行為，均包括
      在內，此觀諸刑法第一百九十六條之立法理由自明，並經最高法院九十一年度
      臺上字第七二一號判決闡述明確。本件被告固係以侵占遺失物之不法方式取得
      該批偽鈔之持有，原即不得就該批偽鈔主張權利，更無何因「不甘受損」、「
      情節輕微」而得適用較輕刑罰規定之地位可言，惟刑法第一百九十六條第二項
      所稱之「收受」，條文及立法理由中既未明文限定必為依適法之方式或因他人
      行使之結果而取得，是於罪刑法定主義之嚴格要求下，自不得任意就該項規定
      之構成要件為限縮之解釋，而間接擴張同條第一項重罪之適用範圍；綜上所述
      ，公訴人此部分之公訴意旨容有未洽，先予敘明。
（二）被告乙○○、丙○○先後於警訊、檢察官訊問及本院審理時均辯稱不知拾獲持
      有者係偽鈔等語（詳見偵查卷第四頁反面、第七頁反面、第三十一頁反面、本
      院九十二年二月十七日、四月十六日訊問筆錄、同年六月二日審判筆錄）。雖
      公訴人認為被告二人於該署初次偵查中坦承不諱，惟從檢察官九十一年八月三
      十一日訊問內容，實難看出被告二人就「知悉拾獲者係偽鈔」乙節有所自白。
      就被告丙○○所稱：「（問：乙○○拾獲偽鈔之事是否知情？）我知道。」，
      在檢察官未進一步追問之情況下，難以就此一句話查知被告丙○○所知道者，
      究係被告乙○○「拾獲鈔票」之事或者「鈔票是偽造的」之情？另被告乙○○
      僅坦承拾獲鈔票及使用鈔票之情，但對是否知悉鈔票係偽造者，並無明確之供
      述，從而公訴人認為被告二人業已自白云云，稍屬速斷，難以採認。
（三）又公訴人認為被告丙○○於購物後，旋即坐上被告乙○○所騎乘之騎車加速逃
      逸，直至遭證人甲○○一路追呼至臺北縣新莊市○○路八十五巷口處攔下後，
      始願就範，顯見被告二人因事跡敗露，而畏罪逃逸云云，無非係以證人丁○○
      、甲○○二人之證述為據。就被告二人購物後之動作、反應為何，本院經訊問
      被告二人及證人丁○○、甲○○，並於九十二年三月十七日會同上開當事人及
      臺北縣政府警察局新莊分局警員前往現場模擬、勘驗後，可知被告乙○○騎乘
      機車附載被告丙○○，行經臺北縣新莊市○○○路六十八號立佑雜貨店，被告
      丙○○提議購買飲料，被告乙○○交付一千元紙鈔，並囑其購買香煙一包，被
      告丙○○下車後脫掉半罩式安全帽，向證人即雜貨店老板丁○○購買飲料、香
      煙，證人丁○○找錢後感覺有異，檢查後發現是偽鈔，於是衝出店外，看見被
      告丙○○已坐上機車，且已戴有安全帽，證人丁○○大喊：「等一下，這張好
      像是假的！」等語，惟被告乙○○之機車已啟動駛離，適有證人甲○○抵達雜
      貨店門口，看見證人丁○○對被告機車喊叫，見被告乙○○已經騎乘機車駛離
      ，於是騎乘機車自後追趕，二車行經崎嶇巷道，當機車自新樹路八十五巷口駛
      出新樹路時，證人甲○○自後駛出阻擋，被告乙○○亦將機車煞停等情，堪以
      認定。然而，就上開行為外部觀之，尚難推論被告二人是否知悉持有者係偽鈔
      ，本件應予審究者，在於〔當證人丁○○衝出門外喊叫時，被告二人是否有聽
      見（下稱事實甲）〕，以及〔被告乙○○是否遭證人甲○○追捕，經強行攔下
      後不得已才停下（下稱事實乙）〕之事實。其中就事實乙而言，被告乙○○辯
      稱感覺後面有人追我，於是自行停下，倘有心逃跑，依雙方機車大小，證人無
      法追及，又新樹路八十五巷與新樹路呈垂直狀態，證人欲超越其機車強行攔下
      ，必會跌倒等語；惟證人甲○○到庭證稱其趁巷子轉彎時超車將被告機車硬攔
      下來等語（均見本院九十二年二月十七日訊問筆錄），雙方各執一詞，因涉及
      路況、地形、車輛狀況、當事人心理主觀認知等因素，欲判斷被告車輛究係何
      原因煞停，實有困難。惟無論被告機車是自行或被迫停下，事實乙尚難推斷被
      告是否知悉偽鈔之情，因為一般消費者行使偽鈔，倘其知悉持有者係偽鈔，當
      發現有人自後追趕，有可能加速逃逸，也有可能停下再行辯解或趁隙脫逃；倘
      行使者不知是偽鈔，當其發現有人自後追趕，有可能停下來詢問，亦有可能繼
      續行駛（認為事不關己或害怕），上開處置均未違反常情，從而無論被告乙○○或證人甲○○所述何者為真，均無法推斷被告是否知悉偽鈔之情，故事實乙
      當無審究之必要。至於事實甲部分，一般消費者當聽見商店老闆對其喊叫「使
      用偽鈔」，卻不予理會繼續行使，顯有違一般常理及經驗法則判斷，其成立行
      使偽鈔犯行之可能性甚大，因此對於事實甲實有審究之必要，就雙方前開陳述
      以觀，本件應判斷之爭點在於「被告乙○○、丙○○有無聽見證人丁○○之喊
      叫」乙節。本院前往現場履勘，測得當時被告機車暫停位置距離商店門口約有
      六點五公尺，本法官戴上被告乙○○之機車安全帽，並命證人丁○○依當時音
      亮喊叫，可清楚聽聞，固有本院九十二年三月十七日勘驗筆錄附卷可參。然而
      ，證人丁○○衝出門口對被告喊叫時，被告二人均已戴上安全帽，且已坐上機
      車，被告乙○○正發動引擎駛離之情，業據被告供述及證人丁○○、甲○○證
      述明確，其情況與本院傾耳聽聞之情境有極大差異，能否因此推斷被告有聽見
      ，實有所疑。蓋專心聽聞，縱使極為極微聲音亦可聽見（甚至產生錯覺），倘
      專心他事或心不在焉，縱使巨大聲響亦充耳不聞，故被告辯稱其等體型稍胖，
      坐上機車後，發動引擎聲音較大，且被告二人在談話，根本沒有注意後方是否
      有人喊叫之情，尚非違反常情甚巨，自難以推測或擬制之方法，認為被告有聽
      見證人丁○○喊叫，進而推論被告有畏罪逃逸之情事，是公訴人上開指述難以
      採認。
（四）公訴人另認其勘驗後，發現扣案鈔票之防偽線係浮貼、有顯著之刮痕、紙質光
      滑，且欠缺多種防偽功能，有該署九十一年九月三十日履勘筆錄在卷可稽，足
      知該扣案之千元鈔票十九張，一望即知顯係偽造之物云云。惟查，該批偽鈔均
      以彩色噴墨方式仿印，以透明漆依隱藏字，無凹版印紋凸起效果；紙質與真鈔
      不同，部分以螢光筆繪製仿紙張螢光纖維絲，水印以灰色墨在紙張背面仿造，
      另以灰色墨在紙張正面仿面額數字；安全線以灰色墨在紙張背面仿造，另以灰
      色墨在紙張正面仿面額數字；安全線以灰色墨在紙張背面仿造，LX596769EU及
      LX657611EU者安全線另自一百元真鈔之折光變色安全線抽離後，再黏貼於偽鈔
      仿正面五段裸露部分，其餘則以黏貼箔膜（含面額數字）或燙印箔膜（含面額
      數字）仿鈔券正面五段裸露部分，無折光變色效果；左下角面額數字以亮光物
      質或燙印膜仿折變色油墨，無折光變色反應，此有中央銀行發行局九十二年一
      月十六日台央發字第０九二０００六九二一號函在卷可參。依據上開仿偽功能
      檢查，經過辨識訓練之人員固可辨別紙鈔真偽，然一般未接受相關資訊者，能
      否明確、迅速查知偽鈔，殊有困難。況且，被告乙○○所拾獲之二十張紙鈔中
      ，其中一張（號碼CS184266XH）經鑑定後係真鈔，惟公訴人並未查知，認為該
      批二十張紙鈔均係偽造，可見公訴人認為該批紙鈔一望即知顯係偽造之物云云
      ，亦嫌速斷。
（五）末查，被告為警查獲後，警員在其身上起出千元偽鈔六張，經被告乙○○主動
      告知另有鈔票放置在家中，警員再前往其住處起獲偽鈔十二張之情，業據被告
      供述明確，核與證人即臺北縣政府警察局新莊分局福營派出所警員陳振鑫到庭
      證述之情節相符（見本院九十二年四月十六日訊問筆錄）。倘被告知悉其行使
      者係偽紗，經警方查獲部分偽鈔，在警員不知情之情況下，豈會主動告知家中
      另有偽鈔，是被告所辯尚有所據，堪以採信。
五、綜上所述，本件公訴人所舉之事證尚無以證明被告乙○○、丙○○二人於行使紙
    鈔時知悉為偽造，核與行使偽造貨幣之構成要件有間。此外，復查無其他積極、
    確切之證據足資證明被告二人確有被訴之犯行，既不能證明其等犯罪，就被告丙○○部分應為無罪之諭知，另就被告乙○○此部分之犯行，本應為無罪判決之諭
    知，惟公訴意旨認此部分與被告前開論罪科刑部分，有牽連犯之裁判上一罪關係
    ，故不另為無罪之諭知，併予明。
據上論斷，應依刑事訴訟法第三百零一條第一項、第二百九十九條第一項前段、刑法
第三百三十七條、第二百條、第四十二條第二項，罰金罰鍰提高標準條例第一條前段
、第二條，判決如主文。
本案經檢察官張云琦到庭執行職務
中      華      民      國      九十二      年     六     月    十六    日
                                      臺灣板橋地方法院刑事第三庭
                                          法  官  侯  志  融
右正本證明與原本無異。
如不服本判決，應於判決送達後十日內，向本院提出上訴狀。
                                          書記官  吳  進  安
中      華      民      國      九十二      年     六     月    十六    日
附錄本案論罪科刑法條全文
刑法第三百三十七條
意圖為自己或第三人不法之所有，而侵占遺失物、漂流物或其他離本人所持有之物者
，處五百元以下罰金。
【附表】
┌───┬───────────┬────────┬──────────┐
│編號  │鈔    票    號    碼  │張            數│備               註 │
├───┼───────────┼────────┼──────────┤
│ 一   │EM575655EU            │ 一張           │                    │
├───┼───────────┼────────┼──────────┤
│ 二   │EM579657EU            │ 一張           │                    │
├───┼───────────┼────────┼──────────┤
│ 三   │EM755655EU            │ 二張           │                    │
├───┼───────────┼────────┼──────────┤
│ 四   │EM755699EU            │ 一張           │                    │
├───┼───────────┼────────┼──────────┤
│ 五   │LX579656EU            │ 一張           │                    │
├───┼───────────┼────────┼──────────┤
│ 六   │LX596769EU            │ 一張           │                    │
├───┼───────────┼────────┼──────────┤
│ 七   │LX657611EU            │ 一張           │                    │
├───┼───────────┼────────┼──────────┤
│ 八   │LX657615EU            │ 一張           │                    │
├───┼───────────┼────────┼──────────┤
│ 九   │LX755651EU            │ 二張           │                    │
├───┼───────────┼────────┼──────────┤
│ 十   │LX755656EU            │ 三張           │                    │
├───┼───────────┼────────┼──────────┤
│ 十一 │LX755676EU            │ 一張           │                    │
├───┼───────────┼────────┼──────────┤
│ 十二 │LX757119EU            │ 一張          │                    │
├───┼───────────┼────────┼──────────┤
│ 十三 │LX767155EU            │ 一張           │                    │
├───┼───────────┼────────┼──────────┤
│ 十四 │不詳                  │ 一張           │被告乙○○已花用    │
├───┼───────────┼────────┼──────────┤
│ 十五 │CS184266XH            │ 一張           │真鈔                │
└───┴───────────┴────────┴──────────┘


司法院資訊處製作；財團法人民間司法改革基金會備份。
